最高法院民事裁定　　　　　　　九十四年度台抗字第六八七號
　　抗　告　人　丙○○
　　　　　　　　　　　　2樓
　　　　　　　　丁○○
　　　　　　　　乙○○
　　　　　　　　　　　　2樓
　　　　　　　　　　　　共同.
　　　　　　　　　　　　　上縣.
上列抗告人因與相對人甲○○間聲請續行訴訟事件，對於中華民
國九十四年五月二十七日台灣高等法院裁定（九十四年度聲字第
五九號），提起抗告，本院裁定如下：
    主  文
原裁定廢棄，應由台灣高等法院更為裁判。
    理  由
本件抗告人以其與相對人前因請求損害賠償上訴事件，由原法院
以九十二年度訴更(一)字第九號審理在案，該事件於民國九十三年
二月三日行言詞辯論時，因抗告人未到場，相對人訴訟代理人拒
絕辯論，經合議庭以抗告人經合法通知，無正當理由遲誤言詞辯
論期日而視為合意停止訴訟程序。且認抗告人未於合意停止訴訟
程序四個月內聲請續行訴訟，而視為撤回抗告人之訴。惟其始終
未收到上開言詞辯論期日通知，因向原法院聲請再續行該訴訟。
原法院以：上開請求損害賠償事件係準備程序終結後，由審判長
指定於九十三年二月三日行言詞辯論，該項言詞辯論期日通知書
係於同年一月二十七日送達至抗告人委任之訴訟代理人即乙○○
向該院陳報之台北縣三重市○○路○段五號二樓地址，並由住居
該址之抗告人丙○○（即乙○○之母）代為收受，依民事訴訟法
第一百三十二條前段及第一百三十七條第一項規定，上開言詞辯
論期日通知書顯已合法送達抗告人。抗告人雖指丙○○之戶籍係
設於台北市○○路○段四六號七樓之三，其非乙○○之同居人，
亦非其受僱人，更非系爭訴訟其餘抗告人之訴訟代理人，且丙○
○患有重度痴呆症，並無辨別事理能力，上開言詞辯論期日通知
書之送達並非合法，不發生送達效力云云，但查：(一)民事訴訟法
第一百三十七條第一項所謂同居人，係指與應受送達人居住一處
共同為生活者而言。關於是否同居之認定，應以是否有居住一處
並共同為生活之事實為準，至戶籍地址則僅係依戶籍法所為登記
之事項，並非認定住居所之唯一標準，自難僅據丙○○之戶籍設
址與乙○○之地址不同，即認丙○○非乙○○之同居人。況乙○
○亦自承：丙○○係輪流分別與乙○○及乙○○之妹共同居住，
前揭言詞辯論期日通知書送達時，丙○○剛好與乙○○同住等語
，足見丙○○代收系爭言詞辯論期日通知書時，確係與乙○○同
住一處並共同生活。(二)抗告人另指丙○○係重度痴呆症患者，代
收言詞辯論期日通知書時，並無辨別事理能力，並提出身心障礙
鑑定表為證。查該鑑定表雖診斷記載為：「老人失智症」，並判
斷係屬重度老人失智症，但乙○○自稱：丙○○係失憶症，情況
時好時壞等語，而丙○○到場時，對於法院之詢問復均有反應，
僅須以日語交談，如於乙○○以日語代為轉譯後，丙○○並會正
確回答詢問之問題，自難僅憑該鑑定表即認丙○○於收受通知書
時精神係呈失智痴呆而無辨別事理能力，由該通知書之送達證書
上代收人欄除勾選「同居人」項目，並於加蓋丙○○印章上方另
以手寫註記：「母」字，可證丙○○於收受上開通知書時係明確
表示其乃乙○○之母，否則郵務人員並無從知悉其與乙○○間之
母子關係，堪認丙○○於收受系爭通知書時係有辨別事理能力。
(三)丙○○於收受言詞辯論期日通知書時，既係與乙○○同住共同
生活之同居人，且有辨別事理能力，則其本於乙○○之同居人之
身分代乙○○收受送達，自屬合法送達於乙○○。而乙○○除本
身係前揭訴訟事件之原告外，復係其餘原告即抗告人丙○○、丁
○○之共同訴訟代理人，依民事訴訟法第一百三十二條前段規定
，上開通知書送達於乙○○時，即發生對其餘抗告人之送達效力
。茲抗告人既經合法送達言詞辯論期日通知書未到場，經視為兩
造合意停止訴訟程序，並於經過四個月之期間未聲請續行訴訟後
，始依上開規定視為撤回其訴。抗告人嗣後聲請再續行訴訟，即
無理由，因以裁定駁回其聲請，固非無據。惟查抗告人所提之丙
○○身心障礙鑑定表除載明：「丙○○重度老人失智症」外，並
於該表末頁對「重度失智症」之定義載為：「記憶力重度喪失，
近事記憶能力全失，判斷力喪失，對時、地之定向力喪失．．．
需完全依賴他人養護者」云云（見原法院聲字卷三一頁反面），
依該症狀程度所載，則能否逕謂丙○○對法院言詞辯論期日通知
書有辨別之能力，已非無疑。又依抗告人丙○○於原法院法官詢
問其收到信件如何處理時，答稱：「我不知道」，並於法官再問
其如果收到妳兒子法院的信如何處理時，答曰：「我不知道（就
要問我兒子）」等語（見同上卷二四頁）觀之，丙○○究竟對法
院言詞辯論期日通知書有無辨識之能力，似有未明，此與抗告人
有無正當理由遲誤言詞辯論期日及本件得否依民事訴訟法第一百
九十一條第一項規定視為合意停止訴訟程序所關頗切，原法院未
遑詳為調查明晰，徒以上開理由遽為抗告人不利之裁定，亦非無
再進一步推求之必要。抗告論旨，指摘原裁定不當，求予廢棄，
不能認為無理由。
據上論結，本件抗告為有理由。依民事訴訟法第四百九十二條，
裁定如主文。
中　　華　　民　　國　九十四　年　　七　　月　二十八　日
                      最高法院民事第三庭
                          審判長法官  朱　錦　娟
                                法官  顏　南　全
                                法官  許　澍　林
                                法官  袁　靜　文
                                法官  劉　福　聲
      本件正本證明與原本無異
                                      書  記  官
中　　華　　民　　國　九十四　年　　八　　月　　九　　日
                                                      Ｋ
